【裁判字號】    97,易,532
【裁判日期】    971219
【裁判案由】    妨害名譽
【裁判全文】
臺灣臺北地方法院刑事判決               97年度易字第532號
公  訴  人  臺灣臺北地方法院檢察署檢察官
被      告  甲○○
選任辯護人  劉貹岩律師
            孫治平律師
上列被告因妨害名譽案件，經檢察官提起公訴（九十六年度偵字
第一八一六二號），本院判決如下：
    主  文
甲○○無罪。
    理  由
一、公訴意旨略以：被告甲○○與案外人乙○○（現在臺灣板橋
    地方法院九十七年度簡上字第九五九號案件審理中）於民國
    九十四年間，在網際網路上，分別以「藍色蕾絲」及「太陽
    神」之暱稱，相互傳送電子郵件而認識，案外人乙○○於九
    十五年九月五日、十二日、十三日將其與告訴人丙○○往來
    內有「妳有精神病史要去就醫好嗎? 」、「高ＸＸ對我恐嚇
    取財的案子，妳就共犯之一」、「妳內容主要表達就是和男
    人上床，有證據嗎？一定可以向那男好好Ａ錢」等足以毀損
    告訴人名譽文字之電子郵件，轉寄至被告雅虎奇摩交友網站
    （http://tw.match.yahoo.com ）所申請帳號ｓｔｙｕ三二
    八，交友編號Ｍ0000000號郵件信箱內，被告另基於
    散布於眾之接續犯意，分別於同年九月八日、十二日、十七
    日，將上開電子郵件內容，陸續轉貼於上開交友網站暱稱「
    藍色蕾絲」之心情日記網頁上，以供不特定人得於各自選定
    之時間或地點，以網路連線方式點閱，足以毀損告訴人之名
    譽。因認被告涉犯刑法第三百十條第二項之加重誹謗罪嫌云
    云。
二、按犯罪事實應依證據認定之，無證據不得認定犯罪事實；不
    能證明被告犯罪或其行為不罰者，應諭知無罪之判決，刑事
    訴訟法第一百五十四條第二項、第三百零一條第一項分別定
    有明文。次按事實之認定，應憑證據，如未能發現相當證據
    ，或證據不足以證明，自不能以推測或擬制之方法，以為裁
    判之基礎；又認定犯罪事實所憑之證據，雖不以直接證據為
    限，間接證據亦包括在內，然而無論直接或間接證據，其為
    訴訟上之證明，須於通常一般之人不致有所懷疑，而得確信
    其為真實之程度者，始得據為有罪之認定；再認定不利於被
    告之事實，須依積極證據，苟積極證據不足為不利於被告事
    實之認定時，即應為有利於被告之認定，更不必有何有利之
    證據，最高法院四十年臺上字第八六號、七十六年臺上字第
    四九八六號及三十年上字第八一六號分別著有判例意旨可資
    參照。又按告訴人之告訴，係以使被告受刑事訴追為目的，
    是其陳述是否與事實相符，仍應調查其他證據以資審認；又
    被害人之陳述如無瑕疵，且就其他方面調查又與事實相符，
    固足採為科刑之基礎，倘其陳述尚有瑕疵，而在未究明前，
    遽採為論罪科刑之根據，即難認為適法，最高法院五十二年
    臺上字第一三○○號、六十一年臺上字第三○九九號著有判
    例意旨可資參照。況刑事訴訟法第一百六十一條第一項亦規
    定，檢察官就被告犯罪事實，應負舉證責任，並指出證明之
    方法，是檢察官對於起訴之犯罪事實，應負提出證據及說服
    之實質舉證責任，倘其所提出之證據，不足為被告有罪之積
    極證明，或其指出證明之方法，無從說服法院以形成被告有
    罪之心證，基於無罪推定之原則，自應為被告無罪判決之諭
    知，最高法院九十二年度臺上字第一二八號著有判例意旨可
    資參照。
三、公訴人認被告涉犯加重誹謗罪嫌，無非係以被告偵查中之供
    述、告訴人之指訴及雅虎國際資訊股份有限公司九十六年十
    二月五日雅虎（九六）字第○一三九二號函暨附件會員帳號
    資料、雅虎奇摩交友網站交友編號Ｍ0000000於九十
    五年九月十七日之心情日記網頁資料、案外人乙○○之名片
    、雅虎奇摩交友網站交友編號Ｍ0000000於九十四年
    四月二十三日之交友檔案留言板網頁資料及雅虎奇摩交友網
    站交友編號Ｍ0000000於九十五年九月四日之心情日
    記網頁資料等件為其論據。訊據被告堅詞否認有何加重誹謗
    犯行，辯稱：伊沒有和太陽神傳過電子郵件，也沒有收受過
    這樣的信件，更沒有轉貼那些信件到心情日記上等語。
四、經查：
（一）按被告以外之人於審判外之言詞或書面陳述，除法律有規
      定者外，不得作為證據。被告以外之人於審判外之陳述，
      雖不符前四條之規定，而經當事人於審判程序同意做為證
      據，法院審酌該言詞陳述或書面陳述作成時之情況，認為
      適當者，亦得為證據。當事人、代理人或辯護人於法院調
      查證據時，知有刑事訴訟法第一百五十九條第一項不得為
      證據之情形，而未於言詞辯論終結前聲明異議者，視為有
      前項之同意，刑事訴訟法第一百五十九條第一項、第一百
      五十九條之五分別定有明文。查，本案所據以認定事實之
      其餘證據，部分屬傳聞證據，惟檢察官、被告及其選任辯
      護人均未於本院言詞辯論終結前聲明異議，本院審酌該等
      言詞或書面陳述作成之情況，並無非出於任意性或不正取
      供，或違法或不當情事，且客觀上亦無不可信之情況，堪
      認為適當，依刑事訴訟法第一百五十九條之五第二項規定
      ，均得作為證據，先予敘明。
（二）被告與案外人乙○○於九十四年間，在網際網路上，分別
      以「藍色蕾絲」及「太陽神」之暱稱相互交談，被告雅虎
      奇摩的信箱帳號為ｓｔｙｕ三二八，在雅虎奇摩交友網站
      交友編號為Ｍ0000000號，曾在心情日記網頁上使
      用暱稱「藍色蕾絲」等事實，為被告所不爭執，核與證人
      乙○○於本院九十七年十月二十四日審判期日中證述情節
      相符，並有雅虎國際資訊股份有限公司九十六年十二月五
      日雅虎（九六）字第○一三九二號函暨附件會員帳號資料
      及雅虎奇摩交友網站交友編號Ｍ0000000於九十四
      年四月二十三日之交友檔案留言板網頁資料影本各一份在
      卷可稽，應堪認定。
（三）查告訴人提出之雅虎奇摩交友網站上，交友編號Ｍ000
      0000號，暱稱「藍色蕾絲」之被告心情日記網頁影本
      上，於九十五年九月八日、十二日、十七日之刊載內容分
      別為張貼寄件者均為ｔｏｎｙ，收件者均為ｈｓｉｅｈ之
      電子郵件，該等電子郵件傳送日期分別為同年月五日、十
      二日、十三日，內容分別為「妳有精神病史要去就醫好嗎
      ? 」、「高ＸＸ對我恐嚇取財的案子，妳就共犯之一」、
      「妳內容主要表達就是和男人上床，有證據嗎？一定可以
      向那男好好Ａ錢」等語等事實，業據告訴人於臺灣臺北地
      方法院檢察署檢察事務官詢問時先後供稱：伊不認識被告
      ，主要是乙○○將誹謗伊的文字張貼在藍色蕾絲為暱稱的
      版上，被告受乙○○的教唆，利用網路的版面上公開供人
      點閱的方式，使得不特定的人可以在不特定的地點、時間
      點閱乙○○污辱伊的語句，因為那版是被告的心情日記，
      被告把太陽神乙○○侮辱伊的語句貼到他的心情日記上，
      登載在九十五年九月十七日，寄件者是ｔｏｎｙ，收件者
      是ｈｓｉｅｈ，讓伊覺得受到侵犯，被告曾因為上開張貼
      電子郵件之行為被交友網站停權一天等語，並有告訴人提
      出之雅虎奇摩交友網站交友編號Ｍ0000000於九十
      五年九月十七日之心情日記網頁資料及雅虎奇摩交友網站
      交友編號Ｍ0000000於九十五年九月四日之心情日
      記網頁資料（以上均影本）等件在卷可參。
（四）又奇摩交友心情日記是用來記錄網友自己每天一篇之心情
      點滴或生活經驗，是以僅得由該交友會員編寫，但上傳後
      即可供一般不特定網友瀏覽之一節，固有雅虎國際資訊股
      份有限公司九十六年十二月五日雅虎（九六）字第○一三
      九二號函一紙附卷足稽，然證人乙○○於本院審理時以證
      人身分到庭證稱：伊在九十四年間有與暱稱藍色蕾絲人在
      網路上交談，但是談的內容跟丙○○沒有關係，而且網路
      上暱稱常常會改，雅虎奇摩交友網站交友編號Ｍ0000
      000之心情日記於九十五年九月二十一日、九月二十日
      、九月十七日、九月十二日、九月十一日、九月九日、九
      月八日、九月四日、八月二十八日轉貼信函中的寄件者Ｔ
      ＯＮＹ是伊沒錯，但登載的事實不是伊的，那是丙○○做
      上去的，伊沒有製作這樣內容的電子郵件，也沒有看過這
      幾封信的內容，平常在網路上也很少和藍色蕾絲交談，伊
      除了曾經與丙○○有通過電子郵件外，從來沒有轉寄過任
      何的電子郵件，網路上只要認識丙○○的大家都知道，他
      都到處貼到處轉，那是公開的，他寫在心情日記上，伊不
      知道還有哪些人知道伊跟丙○○的訴訟，太多人了。但伊
      真的沒有看過，也沒有寫過上開的內容和文字，那根本沒
      有登載事實等語，再證人即雅虎國際資訊股份有限公司律
      師黃運湘於本院審理時證稱：如果會員本身有申請交友服
      務的話，這個帳號本身的交友編號就會在心情日記裡面出
      現相關的文章，除非會員帳號有被盜用，不然都會被推定
      是帳號所有人張貼，會員張貼後，因為他的顯示是公開的
      狀態，所以一般人只要網頁連結就可以看到，盜用交友帳
      號情況很少，但確實有可能有盜用的情況，除了會員以外
      其他人必須要知道帳號密碼登入後才可以去以這個帳號貼
      相關的文章，從網路上下載的光碟，伊沒有辦法分辨是事
      後編制還是直接從心情日記轉載下來，被告在使用心情日
      記的期間沒有任何停止使用的紀錄，交友心情日記上面不
      會有其他會員照片的顯示，本身會員也不會有照片顯示在
      心情日記上，心情日記上只會有他的留言狀況，臺灣臺北
      地方法院檢察署九十六年度偵字第一八一六二號案件第二
      五頁會有圖片顯示是因為他的服務是電子郵件印下來的，
      圖片可能是利用複製貼上到電子郵件，心情日記本身是不
      會顯示照片的，伊等無法從資料中辨別上開文字是否曾經
      出現在伊等的網頁內等語，則被告前開奇摩心情日記網頁
      影本上是否確有張貼前開電子郵件內容，即非無疑。又因
      為雅虎國際資訊股份有限公司目前所保留ＩＰ登入為近半
      年ＩＰ地址，故無法提供臺灣臺北地方法院檢察署所詢相
      關ＩＰ資料，且由於該公司查詢系統，目前無法查詢交友
      使用者至他人留言版發表之留言內容一節，亦為上開雅虎
      國際資訊股份有限公司九十六年十二月五日雅虎（九六）
      字第○一三九二號函一紙所明載，酌以每封電子郵件均有
      檔頭（網際網路標題），內容包含寄送此封郵件之電腦名
      稱、IP位址、寄送時間及信件傳送過程中經過的郵件伺服
      主機，故唯有透過郵件的檔頭資料才能判斷該封信件是由
      那一臺電腦寄出，本案在網路服務業者未保留相關稽核紀
      錄、無檔頭資料、來源寄件者名稱及電子郵件帳號名稱可
      輕易偽造等情況下，實難依據上開電子郵件內容據以推斷
      是否為某人所寄送或寄件來源真偽，更難以確認該等內容
      是否曾經張貼在被告奇摩交友網站心情日記上，則在被告
      堅詞否認其心情日記上曾張貼有寄件者均為ｔｏｎｙ，收
      件者均為ｈｓｉｅｈ，傳送日期分別為同年月五日、十二
      日、十三日，內容分別為「妳有精神病史要去就醫好嗎?
      」、「高ＸＸ對我恐嚇取財的案子，妳就共犯之一」、「
      妳內容主要表達就是和男人上床，有證據嗎？一定可以向
      那男好好Ａ錢」等語之電子郵件之情況下，若無強而有力
      之積極證據，實難遽認被告奇摩交友網站心情日記上確曾
      張貼有上開電子郵件，且該等電子郵件為真實。
（五）退步言之，縱使被告確有於其雅虎奇摩交友網站上，交友
      編號Ｍ0000000號，暱稱「藍色蕾絲」之被告心情
      日記網頁上張貼ｔｏｎｙ與ｈｓｉｅｈ之電子郵件內容，
      惟電子郵件收件人為「ｈｓｉｅｈ」者眾多，本院尚難遽
      此即認被告張貼上開電子郵件內容係針對告訴人，而有侮
      辱或誹謗告訴人之犯意可言。
五、綜上所述，公訴人所舉之證據與所指出之證明方法尚未足使
    本院確信被告有此部分加重誹謗犯行。此外，復查無其他積
    極確切證據足證被告確有公訴意旨所指加重誹謗行為，依照
    前開之說明，不能證明被告犯罪，自應為被告無罪之諭知。
據上論斷，應依刑事訴訟法第二百八十四條之一、第三百零一條
第一項前段，判決如主文。
本件經檢察官羅月君到庭執行職務
中    華    民    國  九十七  年   十二   月   十九   日
                臺灣臺北地方法院刑事第六庭
                    法      官  雷淑雯
以上正本證明與原本無異。
如不服本判決，應於判決送達後十日內，向本院提出上訴狀。（
應抄附繕本）。告訴人或被害人如對於本判決不服者，應具備理
由請求檢察官上訴，其上訴期間之計算係以檢察官收受判決正本
之日期為準。
                    書  記  官  胡詩唯
中    華    民    國  九十七  年   十二   月   十九   日


司法院資訊處製作；財團法人民間司法改革基金會備份。
